ACORDAO-COMPLETO-2345118

ACÓRDÃO 1938/2019 ATA 7/2019 - SEGUNDA CÂMARA

VISTOS, relatados e discutidos estes autos de Tomada de Contas Especial convertida a partir do processo TC Processo 000.173/2014-2 em cumprimento ao Acórdão 826/2018-TCU-Primeira Câmara, que apreciou Representação formulada pela Procuradoria da República no Município de Santos a respeito de possíveis irregularidades ocorridas na Prefeitura Municipal de Bertioga-SP no âmbito da contratação de projetos, com recursos do Fundo Nacional de Saúde, para construção de uma unidade de pronto atendimento na referida edilidade;
ACORDAM os Ministros do Tribunal de Contas da União, reunidos em sessão da 2ª Câmara, ante as razões expostas pelo Relator, em:
9.1. acolher, em parte, as alegações de defesa apresentadas pelo Sr. Manoel Prieto Alvarez e, com fundamento nos arts. 16, inciso II, 18 e 23, inciso II, da Lei 8.443, de 16/7/1992, combinados com o art. 208 do Regimento Interno do TCU, julgar regulares com ressalva as contas desse ex-secretário municipal de saúde, dando-lhe quitação;
9.2. dar ciência desta deliberação ao responsável em epígrafe, ao Fundo Nacional de Saúde e ao Município de Bertioga-SP, alertando esta edilidade acerca da pertinência de se fazer constar expressamente, em editais de licitação e respectivos contratos voltados à elaboração de projetos de arquitetura e engenharia a serem pagos com recursos federais, as limitações financeiras porventura existentes para execução da obra a ser projetada, além de expressa obrigação da contratada de promover as alterações de projeto que vierem a se mostrar necessárias para que o referido limite seja respeitado;
9.3. arquivar os presentes autos, com base no art. 169, inciso III, do Regimento Interno/TCU.

Tomada de contas especial convertida a partir do processo TC 000.173/2014-2 por força do Acórdão 826/2018-TCU-1ª Câmara, que, por sua vez, apreciou Representação formulada pela Procuradoria da República no Município de Santos a respeito de possíveis irregularidades ocorridas na Prefeitura Municipal de Bertioga/SP no âmbito da contratação de projetos, com recursos do Fundo Nacional de Saúde, para construção de uma Unidade de Pronto Atendimento (UPA) na referida edilidade.

Segunda Câmara

Município de Bertioga-SP.

3. Interessados/Responsáveis:
3.1. Responsável: Manoel Prieto Alvarez (CPF XXX.315.728-XX).

13.1. Ministros presentes: Ana Arraes (Presidente), Aroldo Cedraz (Relator) e Raimundo Carreiro.
13.2. Ministros-Substitutos presentes: Marcos Bemquerer Costa e André Luís de Carvalho.

AROLDO CEDRAZ

Inicio este Relatório transcrevendo, com alguns ajustes de forma e fundamentado no inciso I do § 3º do art. 1º da Lei 8.443, de 16/7/1992, parte da instrução elaborada no âmbito da Secretaria do TCU no Estado de São Paulo (SEC-SP, anteriormente denominada Secex-SP) e autuada como peça 8:
“INTRODUÇÃO
1. Cuidam os autos de tomada de contas especial convertida a partir do processo TC Processo 000.173/2014-2, em cumprimento ao Acórdão 826/2018-TCU-Primeira Câmara (peça 1) , que apreciou representação formulada pelo Ministério Público Federal, através da Procuradoria da República no Município de Santos, a respeito de possíveis irregularidades ocorridas na Prefeitura Municipal de Bertioga/SP, relacionadas a indícios de superfaturamento na contratação de projeto executivo de arquitetura para a construção de Unidade de Pronto Atendimento, bem como eventual conluio entre os participantes do certame (Processo Administrativo 6.964/2012 - Convite 10/2012) . 
HISTÓRICO
2. Citado mediante o Ofício 0452/2018-TCU/SECEX-SP (peça 4) , recebido em 23/3/2018 (peça 6) , o Sr. Manoel Prieto Alvarez apresentou alegações de defesa em 6/4/2018 (peça 5) , mencionando que:
2.1 há incontroversas e hábeis justificativas para o não aproveitamento do projeto executivo elaborado pela Inplenitus, sendo que tal episódio não gerou qualquer desperdício dos recursos federais;
2.2 é equivocada a premissa de que o acusado deveria ter promovido a adaptação do projeto contratado ao invés de elaborar novo projeto com os servidores da Secretaria de Obras;
2.3 solicitou a adequação do projeto de modo a atender a legislação vigente e enquadrar-se à realidade financeira do município (peça 117, p. 1, TC Processo 000.173/2014-2) ;
2.4 a designação de outra área para a construção da UPA tornou impossível o aproveitamento ou adaptação do projeto executivo inicialmente elaborado;
2.5 é notório o fato de que um projeto executivo elaborado para ser implantado em uma determinada área não pode ser aproveitado em área diversa;
2.6 a diferença entre as áreas tornou impossível qualquer aproveitamento do projeto elaborado anteriormente;
2.7 a elaboração de novo projeto, incluindo os projetos estrutural, de instalações elétrica, hidráulica, lógica, combate a incêndios, acessibilidade e ar condicionado (peças 113 e 115 do TC Processo 000.173/2014-2) , teve por objetivo contemplar elementos essenciais da área em que seria implementado, levando em conta dimensões, condições do terreno, acessibilidade e iluminação; 
2.8 o caso em tela não se trata de uma obra residencial, e sim do projeto de uma UPA, com grande relevância e aspectos diversos, como luz solar, ar condicionado, condições físicas da área conforme normas técnicas etc.
2.9 a alteração do projeto junto à contratada representaria a elaboração de um novo projeto, o que demandaria um aditivo contratual, questionável juridicamente e com ônus ao erário;
2.10 foi correta a decisão de alterar a área de implantação e a elaboração de novo projeto sem custos adicionais ao erário, uma vez que foi elaborado por servidores da Secretaria de Obras e Habitação (peça 118, p. 14 do TC Processo 000.173/2014-2) ;
2.11 não houve, por parte de nenhum órgão, qualquer questionamento acerca da regularidade técnica do projeto executivo;
2.12 o projeto elaborado pelos servidores municipais foi implantado com economia aproximada de R$ 41.750,00;
2.13 os servidores municipais detinham formação e experiência adequada à elaboração do projeto;
2.14 embora tenha seguido o padrão de Porte I, a UPA foi construída com espaços separados para os leitos masculino, feminino e infantil (peça 117, p. 2 do TC Processo 000.173/2014-2) ;
2.15 por se tratar de obra inédita em Bertioga, com inegável complexidade e especificidade, o acusado (Secretário da Saúde à época dos fatos) e o Secretário de Obras, visando o zelo e a probidade com a coisa pública, deram pareceres favoráveis à contratação de empresa especializada para a elaboração de projeto executivo, e não apenas projeto básico, visando maior precisão e detalhamento técnico e orçamentário;
2.16 a conduta do acusado seguiu o entendimento preconizado pelo Acórdão TCU-Plenário 2.253/2016, de 31/08/2016, do Excelentíssimo Sr. Ministro Walton Alencar Rodrigues;
2.17 a não contratação de empresa especializada impediria: a) a constatação da inviabilidade orçamentária da obra projetada (peça 117 do TC Processo 000.173/2014-2) ; e b) o acúmulo de conhecimento dos servidores municipais para a elaboração do segundo projeto;
2.18 foi correta e adequada a alteração da área designada para a obra. Não houve falta de planejamento. A área inicialmente designada necessitaria de aterramento no valor de R$ 300.846,75 e estaqueamento no valor de R$ 111.660,00 (peça 117, p. 2 do TC Processo 000.173/2014-2) . O custo total da obra, R$ 3.591.076,71 (peça 115, p. 1-10 do TC Processo 000.173/2014-2) , mostrou-se inviável para o município;
2.19 o local de implantação da obra tem diversas vantagens em relação ao local originalmente designado, tais como: a) suportar a construção de forma regular; b) bairro com maior crescimento e adensamento populacional, dispensando gastos com pavimentação, energia elétrica, saneamento e transporte público; c) proximidade das rodovias SP-55 (Rodovia Rio-Santos) e SP-98 (Rodovia Mogi-Bertioga) , trechos com alto índice de acidentes, de modo que a localização da UPA permite pronto atendimento a feridos; d) baixo gasto com terraplenagem; e) aprovação do Conselho Municipal de Saúde; e) fiscalização e acompanhamento do Ministério da Saúde;
2.20 não é razoável exigir do acusado que tivesse conhecimento de que o projeto inicialmente elaborado resultaria em orçamento inviável ao município;
2.21 não faz sentido relacionar o episódio em análise com a falta de funcionamento da UPA;
2.22 tampouco faz sentido atribuir responsabilidade ao acusado por ter firmado Termo de Compromisso de Aplicação de Recursos. Os recursos foram aplicados. O não aproveitamento decorreu de resultados orçamentários, por limitações e conhecimentos que então eram alheios ao acusado;
2.23 não é razoável exigir do acusado que soubesse quanto custaria a obra previamente à elaboração do projeto, inédito e complexo;
2.24 não houve imperícia, negligência ou imprudência, de modo que não há responsabilidade do acusado no caso em tela;
2.25 os fundamentos utilizados na responsabilização do acusado não têm aplicação na conduta analisada, o que prejudica o direito de defesa e o devido processo legal;
2.26 não houve apontamento preciso à irregularidade prevista em lei, supostamente cometida pelo acusado; e
2.27 a defesa deve ser acolhida, uma vez que não houve ato irregular de responsabilidade do acusado. Protestou por todos os meios de prova juridicamente admitidos.
 EXAME TÉCNICO
3. A defesa apresentada pelo Sr. Manoel Prieto confirma, de pronto, que o projeto elaborado pela empresa Inplenitus não foi utilizado na construção da UPA de Bertioga/SP, o que demonstra o desperdício da contratação. 
4. O Sr. Manoel mencionou que, dada a complexidade e particularidade da obra, apenas após o orçamento apresentado pela Inplenitus foi possível concluir que o município não tinha condições financeiras de executar o projeto contratado, no valor de 3,5 milhões de reais. Ora, não é possível aceitar o argumento, pois a equipe da prefeitura, que elaborou o orçamento e o projeto que foram efetivamente utilizados, teria condições de realizar uma estimativa capaz de, ainda que de modo expedito, prever os custos envolvidos na construção da UPA no local originalmente previsto.
5. Nesse mesmo sentido, poderia a municipalidade valer-se de experiências anteriores, seja de Bertioga, seja de municípios vizinhos, para estipular os gastos envolvidos. Poderia, ainda, utilizar como parâmetro contratações similares realizadas por outros órgãos ou entidades públicas, mídias e sítios eletrônicos especializados e portais oficiais de referenciamento de custos. Em suma, não é necessário contratar o projeto executivo para se ter uma estimativa do quanto vai custar a obra. 
6. No tocante ao local de construção, o defendente apresentou diversos argumentos para demonstrar que o local utilizado para a execução da UPA seria mais adequado que o local previamente estabelecido. Acrescentou que a execução da obra no local original traria custos adicionais superiores a quatrocentos mil reais, referentes a aterro e estaqueamento da obra. Ora, estes custos deveriam ser conhecidos e deveriam ter sido levados em consideração no momento de eleição do local de implantação. Não é possível admitir que essa situação fosse imprevisível, tampouco superveniente à decisão referente à localização. 
7. Também não se pode aceitar que o projeto seja elaborado para determinada localidade para depois se decidir que a implantação será realizada em outro local. Ora, os custos de terraplenagem e de estaqueamento, da ordem de quatrocentos mil reais, segundo a prefeitura, deveriam ser de prévio conhecimento do Secretário e deveriam ser levados em consideração no momento da definição do local da obra. As alegadas vantagens do local de implantação da obra em relação ao local originalmente designado (bairro com maior crescimento e adensamento populacional, dispensando gastos com pavimentação, energia elétrica, saneamento e transporte público, localização estratégica próxima a rodovias com alto índice de acidentes etc.) também eram perfeitamente aferíveis antes mesmo da contratação. Não houve fato novo, não houveram situações imprevisíveis que justificassem a alteração do local.
8. Além disso, os valores apresentados no orçamento da Inplenitus para a locação da obra (chamado pela prefeitura de estaqueamento) , item 22, e para a terraplenagem, itens 26, 27, 28 e 29, somados, remontam a quantia de R$ 51.293,48 (peça 115, p. 1 do TC Processo 000.173/2014-2) , valor muito inferior ao apresentado pela prefeitura para a execução do mesmo serviço (R$ 412.506,75, soma dos valores R$ 300.846,75, referente ao aterro, e R$ 111.660,00, referente ao estaqueamento, conforme peça 117, p. 2 do TC Processo 000.173/2014-2) .
9. Não ficou claro como a redução da área da UPA em 182,63 m² (1.104,30 m² - 921,67 m²) , diferença entre as áreas do projeto da empresa Inplenitus e do projeto elaborado pelos servidores municipais, e a substituição do terreno, fossem capazes de inviabilizar por completo o projeto original e de reduzir o orçamento da obra em mais de 1,4 milhão de reais (R$ 3.591.076,71 – R$ 2.173.897,63) , conforme peça 115, p. 1-10 e peça 118, p. 27, ambas do TC Processo 000.173/2014-2.
10. Não é aceitável a alegação de que não houve a prática de ato irregular previsto em lei. Ao solicitar a adequação do projeto (peça 117, p. 1 do TC Processo 000.173/2014-2) , ao levar ao conhecimento do Conselho Municipal de Saúde a intenção de aprovar a alteração do local de construção da UPA e ao solicitar providências urgentes quanto à licitação da obra em novo local (peça 117, p. 4-6 do TC Processo 000.173/2014-2) , o Secretário de Saúde (gestor local dos recursos do SUS, art. 9º, III, Lei 8080/90) , atraiu para si a responsabilidade pela alteração do projeto e do local de implantação da obra, e consequentemente, pela não utilização do projeto elaborado pela Inplenitus. Ficou caracterizada a conduta culposa do gestor, suficiente para sua responsabilização pelo Tribunal. 
11. Vale mencionar ainda que, ao contrário do alegado, a utilização de servidores municipais na elaboração do projeto efetivamente utilizado na construção da UPA onerou o erário. Não se trata do dispêndio de recursos federais, mas sim municipais, uma vez que o esforço demandado pelas Secretarias de Saúde e de Obras de Bertioga/SP gerou gastos arcados pelo município. 
12. Ao contrário do mencionado, em nenhum momento a auditoria pretendeu relacionar a atual inoperância da UPA com a situação que ensejou a instauração da presente TCE, qual seja, o não aproveitamento do projeto contratado. Igualmente, a legalidade da contratação de empresa especializada não foi objeto da citação dirigida ao responsável. 
13. O administrador de recursos públicos tem o dever não só de bem gerir os recursos, mas também o de prestar contas de seus atos, demonstrando que eles foram regularmente aplicados e destinados à finalidade pactuada. Esse entendimento é corroborado pelo parágrafo único do art. 70 da CF, que prevê o dever geral de prestação de contas, perfeitamente aplicável ao caso concreto.
14. Os acórdãos indicados como critérios no ofício de citação, embora não retratem situação idêntica a dos autos, apresentam, em comum, a mesma conclusão pelo completo desperdício de recursos públicos, o que implica sua devolução aos cofres federais, situação que se verificou no caso concreto.
15. Por fim, vale lembrar que a parcela dos recursos destinados à elaboração do projeto pela empresa Inplenitus, no montante de R$ 140.000,00, foram transferidos pelo Fundo Nacional de Saúde diretamente ao Fundo Municipal de Saúde de Bertioga.”
2.	Com base nessa análise, o auditor federal de controle externo encarregado de instruir o presente feito propõe ao Tribunal, em essência, que julgue irregulares as contas do Sr. Manoel Prieto Alvarez, condenando-o a ressarcir à União a quantia de R$ 140.000,00, em valores originais que reportam a 10/7/2012, e aplicando-lhe a multa prevista no art. 57 da Lei 8.443/1992.
3.	Essa proposta de encaminhamento contou com a anuência do corpo dirigente da SEC/SP (peças 9 e 10) e com a concordância do Ministério Público/TCU, representado nestes autos pelo Procurador Sergio Ricardo Costa Caribé, cujo parecer (peça 11) segue parcialmente colacionado abaixo:
“6. Com efeito, o desperdício dos recursos federais transferidos pelo FNS ao Fundo Municipal de Saúde de Bertioga restou manifestamente caracterizado, pois o projeto inicialmente elaborado pela empresa Inplenitus para a construção da UPA – com custo total de R$ 147.000,00, dos quais R$ 140.000,00 foram subsidiados com os recursos do FNS – foi integralmente descartado, em razão de ter resultado em orçamento da obra que se apresentou inviável ao município.
7. Em consonância com o posicionamento manifestado pela Secex-SP, reputo que as alegações de defesa apresentadas pelo Sr. Manoel Prieto Alvarez não lograram elidir a irregularidade que lhe foi atribuída. Decerto, era factível, à administração municipal, antes da contratação da elaboração do projeto executivo, estimar o custo da obra no local e nas condições inicialmente previstas, ainda que de forma geral. Para isso, era possível contar com a expertise dos próprios servidores da Secretaria de Obras e Habitação, os quais poderiam efetuar a estimativa global de custos com base em portais oficiais de referenciamento de custos de obras civis, dados contidos em tabela de referência formalmente aprovada por órgãos ou entidades da administração pública federal, publicações técnicas especializadas, pesquisas de mercado etc.
8. Ademais, conforme determina o art. 6º, inciso IX, alínea ‘f’, da Lei 8.666/1993, o ‘orçamento detalhado do custo global da obra, fundamentado em quantitativos de serviços e fornecimentos propriamente avaliados’ é um dos componentes que já devem constar do projeto básico, o qual, segundo a mencionada lei, constitui-se em um ‘conjunto de elementos necessários e suficientes, com nível de precisão adequado, para caracterizar a obra ou serviço’ (grifamos) . Portanto, assiste razão à unidade técnica quando afirma que ‘não é necessário contratar o projeto executivo para se ter uma estimativa de quanto vai custar a obra’ (peça 8, p. 3) .
9. A responsabilidade do Sr. Manoel Prieto Alvarez restou apropriadamente caracterizada, na medida em que o Secretário Municipal de Saúde era o gestor local dos recursos do Sistema Único de Saúde (SUS) , conforme preceitua o art. 9º, inciso III, da Lei 8.080/1990, que dispõe, entre outros temas, sobre a organização e o funcionamento dos serviços de saúde. 
10. Consoante estabelecido no enunciado do Acórdão 3324/2015-TCU-Segunda Câmara (relator Ministro Augusto Nardes) , ‘a execução parcial do objeto pactuado aliada à imprestabilidade da parcela realizada permite a condenação do responsável pelo valor total dos recursos repassados’  (grifamos) . Dessa forma, o valor do débito, correspondente à integralidade dos recursos transferidos pelo FNS que foram utilizados para a contratação do projeto executivo da UPA, também foi, a meu ver, apropriadamente apurado.
11. Diante do exposto, este membro do Ministério Público de Contas manifesta-se de acordo com a proposta de encaminhamento formulada pela unidade técnica.”
	É o Relatório.

não há.

Procurador Sergio Ricardo Costa Caribé.

TOMADA DE CONTAS ESPECIAL. RECURSOS DO FUNDO NACIONAL DE SAÚDE DESTINADOS À ELABORAÇÃO DE PROJETOS PARA CONSTRUÇÃO DE UNIDADE DE PRONTO ATENDIMENTO. OBRA EXECUTADA COM BASE EM NOVOS PROJETOS ELABORADOS POR SERVIDORES MUNICIPAIS. SUPOSTO DANO AO ERÁRIO DECORRENTE DA NÃO UTILIZAÇÃO DOS PROJETOS ORIGINAIS. ALEGAÇÕES DE DEFESA APTAS A AFASTAR A RESPONSABILIDADE DO ENTÃO SECRETÁRIO MUNICIPAL DE SAÚDE. CONTAS REGULARES COM RESSALVAS. ALERTA AO MUNICÍPIO CONTRATANTE SOBRE FALHA DE PLANEJAMENTO PARA CONTRATAÇÃO DE PROJETOS. ARQUIVAMENTO.

TOMADA DE CONTAS ESPECIAL (TCE)

Secretaria do TCU no Estado de São Paulo (SEC-SP).

Conforme se extrai do Relatório precedente, trata-se de Tomada de Contas Especial (TCE) convertida a partir do processo TC Processo 000.173/2014-2 por força do Acórdão 826/2018-TCU-Primeira Câmara (peça 1) . Referida deliberação, por sua vez, apreciou Representação formulada pela Procuradoria da República no Município de Santos a respeito de possíveis irregularidades ocorridas na Prefeitura Municipal de Bertioga-SP no âmbito da contratação de projetos, com recursos do Fundo Nacional de Saúde, para construção de uma unidade de pronto atendimento (UPA) na referida edilidade.
2.	Consta nestes autos como responsável o Sr. Manoel Prieto Alvarez, secretário municipal de saúde à época dos fatos, citado pelos motivos e fundamentos lançados no ofício autuado como peça 4, quais sejam:
“- Ocorrência: não comprovação da boa e regular aplicação dos recursos repassados pelo Fundo Nacional de Saúde ao Município de Bertioga no âmbito do PAC II, que teve por objeto a implantação de uma Unidade de Pronto Atendimento 24 hs – Porte I, por parte do Fundo Municipal de Saúde de Bertioga/SP, mediante a aprovação da Proposta 1.2444.716000/1120-02;
- Conduta: ter dado andamento ao procedimento licitatório destinado à implantação de uma Unidade de Pronto Atendimento 24 hs – Porte I, mediante a elaboração de um novo projeto por parte dos servidores da Secretaria de Obras e Habitação, em vez de ter providenciado a adaptação do projeto contratado anteriormente junto à sociedade empresária Inplenitus Arquitetura, Engenharia e Fiscalização de Obras Ltda., o que acarretou o desperdício dos recursos pagos à aludida empresa;
- Dispositivos violados: art. 70, parágrafo único, CF/88, Acórdão 2828/2015-TCU-Plenário, 1.731/2015- TCU-1 a Câmara, 1.960/2015-TCU-1 a Câmara, 3.324/2015-TCU-2 a Câmara, 7.148/2015-TCU-1 a Câmara e 2.158/2015-TCU-2ª Câmara.”
3.	As alegações de defesa apresentadas pelo dito secretário (peça 5) foram analisadas e rejeitadas, às peças 8 a 10, pela Secretaria do TCU no Estado de São Paulo (SEC-SP) , que, ao final, propõe o julgamento pela irregularidade das contas do responsável em epígrafe, sua condenação em débito no valor original de R$ 140.000,00 e sua apenação com a multa prevista no art. 57 da Lei 8.443, de 16/7/1992. Esse encaminhamento contou com a concordância do Ministério Público/TCU, representado nestes autos pelo Procurador Sérgio Ricardo Costa Caribé (peça 11) .
4.	Feita essa breve introdução explicativa, passo a decidir, mas não sem antes pedir vênias à unidade instrutiva e ao Parquet especializado para dissentir de seus pareceres, pois entendo não haver fundamentos para o desfecho processual sugeridos no âmbito daquelas duas instâncias.
5.	Em respaldo a essa divergência, cabe mencionar inicialmente que o Sr. Manoel Prieto não escolheu desprezar ou mesmo desconsiderar os serviços de engenharia efetivamente prestados pela empresa Inplenitus Arquitetura Engenharia e Fiscalização de Obras Ltda., compostos por projeto básico, projetos executivos diversos e respectivos memorias descritivos, além de orçamento estimativo. Ao contrário, diante da indisponibilidade orçamentária do Município de Bertioga-SP – sopesando-se, inclusive, os recursos federais disponíveis – para construção da unidade de pronto atendimento projetada pela empresa Inplenitus e por ela orçada em R$ 3.591.076,71 (peça 115, p. 1-10 do TC Processo 000.173/2014-2) , o então secretário municipal de saúde requereu inicialmente a readequação do projeto, conforme se depende do despacho por ele exarado em 25/6/2015, quando assim se pronunciou:
“O projeto apresentado atende plenamente as questões relacionadas às setorizações e fluxos, contemplando as ambiências necessárias, conforme as atividades a serem desenvolvidas em uma UPA porte I.
Porém, o orçamento apresentado está muito acima do valor do convênio e, considerando a falta de recurso financeiro para arcar com a despesa, no caso o pagamento com recurso próprio, fica inviável a execução do projeto apresentado.
Dessa forma, solicito, com a máxima urgência, uma readequação do projeto, para atendimento das reais necessidades para construção de uma UPA de porte I, que atenda o disposto na legislação vigente e esteja de acordo com nossa realidade financeira.” (negrito não consta no original; peça 117, p. 1, do TC-Processo 000.173/2014-2 em apenso) 
6.	Posteriormente, mais precisamente em 19/8/2013, após ser informado por engenheiro titular da Secretaria de Obras e Habitação que o “valor da obra está acima do valor definido pelo Governo Federal basicamente em função da necessidade de aterro do terreno, que importa num valor total de R$ 300.846,75, e do estaqueamento da referida obra, orçado em R$ 111.660,00” e instado, por aquele mesmo agente público, a decidir sobre a “continuidade do processo ou a inviabilização do mesmo” (peça 117, p. 2, do TC Processo 000.173/2014-2) , o Sr. Manoel Prieto Alvarez, em reunião extraordinária do Conselho Municipal de Saúde ocorrida em 7/11/2013 (peça 117, p. 3-4, do TC Processo 000.173/2014-2) , apresentou proposta de alteração do terreno em que viria a ser construída a UPA, um terreno cuja disponibilidade, aliás, teria sido superveniente à conclusão dos projetos elaborados pela empresa contratada Inplenitus, conforme relatado à peça 117, p. 5, do TC Processo 000.173/2014-2. Essa proposta de alteração foi, na ocasião, acatada por unanimidade e oficializada, novamente em uníssono, na reunião ordinária daquele mesmo Conselho Municipal ocorrida em 21/11/2013 (peça 117, p. 7-8, do TC Processo 000.173/2014-2) .
7.	Nessas circunstâncias, a despeito da oportunidade de melhorias no planejamento de contratações por parte do Município de Bertioga-SP – questão à qual me dedicarei mais adiante – tenho por desarrazoado querer responsabilizar o Sr. Manoel Prieto por suposto dano ao Erário decorrente da necessidade superveniente de elaboração de outro projeto.
8.	Em reforço a essa afirmação, importa ressaltar que, diferentemente do que sustentam a SEC-SP e o Ministério Público de Contas, não se dispunha, à época da contratação da Inplenitus, de informações preliminares que permitissem estimar o custo de construção e instalação da unidade de saúde em comento, até porque, segundo consta expressamente do Termo de Referência/Memorial Descritivo que acompanha o Contrato 01/2013 (peça 63, p. 286-292) , firmado entre o Município de Bertioga-SP e aquela empresa de engenharia, o objeto da avença contemplava a elaboração não penas de projetos executivos diversos (peça 63, p. 295-300) , mas também de projeto básico (peça 63, p. 294) , tendo este sido entregue em 18/2/2013 (peça 113, p. 1-3) e aqueles no dia 27/3/2013 (peça 113, p. 4-9) .
9.	Observe-se, portanto, que a afirmação feita pela unidade instrutiva (peça 8, p. 3, item 5, in fine) , referendada literalmente pelo Ministério Público/TCU em seu parecer (peça 11, p. 2, item 8) , no sentido de que “não é necessário contratar o projeto executivo para se ter uma estimativa de quanto vai custar a obra”, apesar de correta, é inaplicável ao caso em tela, tendo em vista a falta de projeto básico à época da contratação da empresa Inplenitus.
10.	Em relação à conclusão da unidade técnica no sentido de que “poderia a municipalidade valer-se de experiências anteriores, seja de Bertioga, seja de municípios vizinhos, para estipular os gastos envolvidos”, entendo que essa ferramenta de orçamentação prévia, embora viável, não pode ser exigida como obrigatória, especialmente porque, no presente caso, as experiências anteriores que poderiam ter sido sopesadas provavelmente não refletiriam as particularidades topográficas e geológicas apontadas como causa para a necessidade de mudança de locação originalmente prevista para a UPA, as quais ensejariam gastos extras com aterro e com estaqueamento.
11.	Nessas circunstâncias, conclui-se que a inexistência de estimativa orçamentária baseada em experiências anteriores não se constitui em falha capaz de fundamentar suficientemente a condenação em débito do então secretário de saúde de Bertioga/SP.
12.	Ainda no que tange aos gastos extras com aterro e com estaqueamento que teriam motivado a alteração de local e de projeto referentes à unidade de saúde em comento, afirma a SEC-SP que os valores mencionados na defesa – R$ 300.846,75 para aterro e R$ 111.660,00 para estaqueamento (peça 5, p. 5) – estariam superdimensionados se comparados com o orçamento elaborado pela empresa Inplenitus. Permito-me colacionar abaixo o excerto da instrução de mérito em que se aborda esse tema:
“8. Além disso, os valores apresentados no orçamento da Inplenitus para a locação da obra (chamado pela prefeitura de estaqueamento) , item 22, e para a terraplenagem, itens 26, 27, 28 e 29, somados, remontam a quantia de R$ 51.293,48 (peça 115, p. 1 do TC Processo 000.173/2014-2) , valor muito inferior ao apresentado pela prefeitura para a execução do mesmo serviço (R$ 412.506,75, soma dos valores R$ 300.846,75, referente ao aterro, e R$ 111.660,00, referente ao estaqueamento, conforme peça 117, p. 2 do TC Processo 000.173/2014-2) .”
13.	Embora pareça estar com razão a SEC-SP quanto ao aterro – cujo gasto extra arguido pelo secretário municipal de saúde seria superior aos valores orçados pela empresa Inplenitus –, equivoca-se a unidade instrutiva ao afirmar que estaqueamento corresponderia à locação da obra. Na verdade, aquele termo técnico tem relação com a fundação do prédio, que, por sua vez, segundo orçamento estimado pela aludida contratada (peça 15) , considerando exclusivamente o item de custo referente a “Estaca tipo Hélice DN50cm para carga de até 100tf” (peça 115, p. 1, subitem 2.8) , custaria mais que os R$ 111.660,00 arguidos pela defesa.
14.	O fato é que, independentemente de estarem corretos, os dois valores mencionados pelo Sr. Manoel Prieto Alvarez em suas alegações – R$ 300.846,75 para aterro e R$ 111.660,00 para estaqueamento (peça 5, p. 5) – coincidem perfeitamente com aqueles indicados no documento mencionado no item 6 deste voto e constante da peça 117, p. 2, do TC Processo 000.173/2014-2, de autoria do engenheiro titular da Secretaria de Obras e Habitação do Município de Bertioga/SP.
15.	Nessa hipótese e considerando o acervo probatório constante dos autos, não me parece razoável querer imputar ao então secretário municipal de saúde qualquer responsabilidade por eventual equívoco, doloso ou culposo, relacionado aos valores em comento. Tampouco considero pertinente ou oportuno promover diligência voltada à obtenção de maiores explicações por parte do aludido engenheiro titular da Secretaria de Obras.
16.	Voto, portanto, por que sejam julgadas regulares com ressalva as contas do Sr. Manoel Prieto Alvarez, cabendo expedir alerta ao Município de Bertioga-SP voltado a evitar a reincidência da falha que motivou a instauração deste processo de contas, falha esta consubstanciada na contratação de projetos que vieram a se mostrar desalinhados da disponibilidade financeira da prefeitura contratante.
17.	Tal desalinhamento poderia ter sido evitado ou, ao menos, superado se no ajuste firmado entre o Município de Bertioga-SP e a empresa Inplenitus Arquitetura Engenharia e Fiscalização de Obras Ltda. (Contrato 01/2013; peça 63, p. 286-292) houvesse previsão de limite financeiro para execução da obra a ser projetada, além de expressa obrigação da contratada de promover as alterações de projeto necessárias para que o referido limite seja respeitado.
	Ante o exposto, novamente pedindo vênias por dissentir dos pareceres precedentes, VOTO por que o Tribunal adote a deliberação que ora submeto à apreciação deste Colegiado.
TCU, Sala das Sessões Ministro Luciano Brandão Alves de Souza, em 19 de março de 2019.
AROLDO CEDRAZ 
Relator